臺灣高等法院刑事判決　　　　　　　　 94年度上易字第730號
上　訴　人　臺灣士林地方法院檢察署檢察官
被　　　告　丙○○
　　　　　　　　　　住台北市○○區○○路469號（
上列上訴人，因被告背信案件，不服臺灣士林地方法院93年度簡
上字第68號，中華民國94年3月18日第一審判決（起訴案號：臺灣
士林地方法院檢察署90 年度偵緝字第243 號），提起上訴，本院
判決如下：
    主  文
原判決撤銷。
丙○○為他人處理事務，意圖為自己不法之利益，而違背其任務
之行為，致生損害於本人之利益，處有期徒刑肆月，如易科罰金
，以參佰元折算壹日。
    事  實
一、被告丙○○為太平洋樂智股份有限公司（下稱樂智公司）之
    負責人，為受樂智公司委託處理公司業務之人，樂智公司申
    請設立登記之資本額為新臺幣（下同）70,000,000元，乃以
    發展遠距教學及線上遊戲軟體開發為其設立目的。詎被告明
    知樂智公司並非以投資為其營業項目，且以公司名義向銀行
    借貸所得款項，亦不得運用於公司營業項目以外之其他業務
    ，竟意圖為自己不法之利益，先於民國86年12月26日，由樂
    智公司與大安商業銀行股份有限公司（下稱大安銀行，91年
    2 月18日已與台新國際商業銀行合併）簽訂授信合約書，向
    大安銀行借款70,000,000元後，復於同日將前開以公司名義
    借得之70,000,000元，連同自他處取得之29,200, 000元，
    由丙○○為委託人與樂智公司訂立信託契約，以受託人樂智
    公司名義投資觀天下有線電視事業股份有限公司，購買觀天
    下股份有限公司之股票、信託所得及利益歸屬委託人致生損
    害於樂智公司。
二、案經樂智公司監察人乙○○訴經臺灣士林地方法院檢察署檢
    察官偵查起訴。
    理  由
一、訊據被告丙○○，固不否認為樂智公司之負責人，樂智公司
    以遠距教學、線上遊戲為設立目的。因太平洋集團之章啟明
    欲向致福股份有限公司（下稱致福公司），以每股16元，承
    購該公司所有之6,200,000股觀天下公司之股票，而由其代
    表樂智公司於86年12月26日以樂智公司名義向大安銀行貸款
    70,000,000元予太平洋集團之章啟明，由章啟明連同太平洋
    集團另出資之29,200, 000元，共計99,200,000元，於86年
    12月26日向致福公司承購其所有之6,200,000股觀天下公司
    股票。並於同日由伊與樂智公司簽立信託契約，將上開致福
    公司之股票信託登記予樂智公司，惟有關承購該股票之所有
    權利、義務、利益、負擔均歸被告丙○○承受等情不諱，惟
    堅決否認上開犯行，辯稱：樂智公司向大安銀行借之該筆貸
    款，係由伊及任太平洋集團旗下公司董事長、總經理，身價
    上億之章啟明均任連帶保證人，且將觀天下公司之股票設質
    予大安銀行，並與章啟明約定，上開借款之利息及還款事宜
    均由太平洋集團負責，與樂智公司無涉，嗣後該筆借款之利
    息均由章啟明匯款至樂智公司帳戶，樂智公司再匯予大安銀
    行，章啟明亦於88年4月間將上開貸款全部還清。樂智公司
    未因前開借款，受有任何損害，反而名下取得價值99,200,
    000元之6,200,000股觀天下公司股票，被告絕無背信之意，
    另觀天下公司股票實為太平洋集團所有，被告並未取得任何
    股權，亦未因而取得任何利益等語。
二、按刑法第342條背信罪之構成要件有四：一、須為他人處理
    事務。二、須意圖為自己或第三人不法之利益或損害本人之
    利益。三、須為違背其任務之行為。四、須致生損害於本人
    之財產或其他利益。經查：
（一）樂智公司自86年3月間設立登記，資本額70,000,000元，
      以發展遠距教學、線上遊戲為設立之目的，營業項目則為
      電腦、電腦周邊設備及其零組件之製造加工買賣業務、網
      際網路軟硬體研究開發與銷售、電器器材之批發買賣業務
      等。被告丙○○自樂智公司設立後，於86年間任樂智公司
      負責人。另被告於86年12月26日以樂智公司負責人之身分
      ，代表樂智公司與大安銀行簽立授信合約，由樂智公司向
      大安銀行貸款70,000,000 元。同日（即86年12月26日）
      被告與樂智公司訂立信託契約，由被告丙○○以資金
      99,200,000元，指定樂智公司為受託人，投資觀天下公司
      ，該投資所生之權利、義務、利益、負擔，均由委託人即
      被告丙○○承受，與受託人樂智公司無涉。而樂智公司則
      向致福公司，以每股16元，承購該公司持有之觀天下公司
      股票6,200,000股，共計99,200,000元，並於86年12月29
      日繳納該筆交易之證券交易稅297,600元等情，業據被告
      丙○○於偵查及原審調查時自承在卷（見偵查卷第145頁
      、第146頁、原審卷第23頁、第24頁、第70頁至第72頁）
      ，並有樂智公司登記事項卡、被告與樂智公司間之信託契
      約、大安銀行與樂智公司間之授信合約書、財政部臺北市
      國稅局證券交易稅一般代徵稅額繳款書在卷可稽，足信被
      告於86年12月間為樂智公司之負責人，係受樂智公司委託
      處理事務之人，洵堪認定。被告並於86年12月26日以樂智
      公司負責人之身分，以樂智公司名義向大安銀行貸款
      70,000,000元，且於同日與樂智公司簽立信託契約，以樂
      智公司為被告丙○○以資金99,200,000元投資觀天下公司
      股票之受託人，該投資所生之權利、義務、利益、負擔，
      均由委託人即被告享有、承受，顯係被告利用樂智公司並
      出名向致福公司以99,200,000元購買前述股數之觀天下公
      司股票，至為明顯。其以樂智公司名義貸款，復以該款由
      樂智公司購買觀天下股票卻以被告為委託人、樂智石為受
      託人而購買股票之權利義務、利益負擔均不及於樂智公司
      ，被告如此作為其用心所在已屬可疑。
（二）另查雖被告辯稱：樂智公司向大安銀行借款雖未經董監事
      會同意，但係因當時沒有正式之董事會，故由伊及董事甲○○、監察人張德邵口頭討論後決定，待87年再追認，因
      疏忽致未作成會議紀錄云云，然查樂智公司於86年3月1日
      之股東會選任股東即被告丙○○、林克孝、甲○○、李端
      端為董事，選任乙○○、張德邵為監察人等情，有樂智公
      司陳報予主管機關台灣省政府建設廳之董事監察人名單附
      於樂智公司之公司案卷可參（見偵查卷第88頁），被告辯
      稱當時無正式之董事會云云，即與事實不符顯為卸責之詞
      。另查被告未經樂智公司股東會或董事會決議，即以樂智
      公司負責人身分，於86年12月26日代表樂智公司向大安銀
      行貸款70,000, 000元一情，業據證人即時任樂智公司監
      察人之股東乙○○、時任該公司董事之股東李端端等二人
      先後於偵查、原審及本院審理時證述在卷 (見偵查卷第58
      頁背面、第112頁背面、第113頁、原審卷第92頁、第93頁
      、第112頁、第113頁、本院卷94年6月8日準備程序筆錄)
      ，而證人即時任樂智公司董事之甲○○及林克孝於偵查中
      亦證稱：「樂智公司成立後有開過會，但依正式程序開的
      ，印象中沒有」等語（見第243號偵緝卷第111頁），佐以
      被告於原審所稱：「我平常一星期或二星期去開一次會，
      其他時間我都不在公司」等語（見原審93年簡上字第68號
      卷第70頁），堪認被告未經樂智公司股東會、董事會之同
      意即以樂智公司名義向大安銀行貸款至明，顯然被告於公
      司成立後，並未召開董事會及股東會，亦未致力樂智公司
      之營運，反而利用公司股東之投資款項，而轉投資與公司
      目的事業無關之觀天下公司股票，足徵其係意圖為自己不
      法之利益，而違背其任務之行為，洵堪認定。
（三）再者，被告在樂智公司於86年12月26日向大安銀行貸得上
      開款項後，即再連同自章啟明處取得之29,200,000元，共
      計99, 200,000元，由樂智公司以其受託人名義向致福公
      司購買前開觀天下公司股票等情，除據被告自白外，並有
      前開信託契約及財政部臺北市國稅局證券交易稅一般代徵
      稅額繳款書在卷可按，堪信被告以樂智公司名義向大安銀
      行貸得之款項，並非供樂智公司營業之用，而係由樂智公
      司為被告受託人之身份購買觀天下公司股票，應堪認定。
      足證被告以樂智公司名義向大安銀行貸得之款項，並非供
      樂智公司營業之用，然卻因此使樂智公司成為貸款債務人
      必須負擔向大安銀行貸得70,000,000元款項之清償責任，
      有致生損害於樂智公司之利益，實堪認定。
（四）至於被告於86年12月26日向大安銀行（嗣大安銀行與台新
      國際商業銀行合併）借70,000,000元，87年7月13日以借
      新還舊方式續借70,000,000元，88年1月26日以借新還舊
      方式續借50, 000,000元，上開借款於88年4月26日全數清
      償完畢等情，有台新國際商業銀行93年3月25日台新總法
      制字第09300338 號函，及檢附之交易明細在卷可參（見
      第243偵緝卷第132頁至第134頁），堪認被告就樂智公司
      上開借款業於88年4月26日全數清償。被告雖嗣後將上開
      貸款70,000,000元全部返還於樂智公司並清償貸款，惟此
      乃犯罪後之態度，係為量刑酌科之事由而已，並無解於被
      告上開背信之犯行，被告執此辯稱：並無損害於公司，亦
      未取得其利益云云，委不足採。是本件事證明確，被告背
      信犯行，洵堪認定，依法應予論科。
三、核被告所為，係犯刑法第342條第1項之背信罪。原審遽為無
    罪之諭知，容有未洽，公訴人執此部分上訴之指摘，洵有理
    由，原判決既有上揭之可議，自應由本院加以撤銷改判。爰
    審酌被告為樂智公司董事長，卻戮力於太平洋設集團之有線
    事業，實有負樂智公司及其股東之付託，惟念其嗣後業已清
    償全部貸款等犯罪動機、目的、方法及犯罪後之態度等一切
    情狀，量處如主文第二項所示之刑，並諭知易科罰金之標準
    ，以示儆懲。
據上論斷，應依刑事訴訟法第369條第1項前段、第364條、第299
條第1項前段，刑法第342條第1項、刑法第41條第1項前段、罰金
罰鍰提高標準條例第1條前段、第2條，判決如主文。
本案經檢察官周志榮到庭執行職務。
中　　華　　民　　國　　94　　年　　12　　月　　13　　日
　　　　　　　　　刑事第七庭  審判長法　官 蔡 秀 雄
　　　　　　　　　　　　　　　　　  法　官 周 煙 平
　　　　　　　　　　　　　　　　　  法　官 蔡 光 治
以上正本證明與原本無異。
不得上訴。
                                    書記官 陳 韋 杉
中　　華　　民　　國　　94　　年　　12　　月　　15　　日
附錄：本案論罪科刑法條全文
刑法第342條第1項：
為他人處理事務，意圖為自己或第三人不法之利益，或損害本人
之利益，而為違背其任務之行為，致生損害於本人之財產或其他
利益者，處五年以下有期徒刑、拘役或科或併科1000元以下罰金
。
